【裁判字號】    97,訴,5
【裁判日期】    970529
【裁判案由】    分割共有物
【裁判全文】
臺灣嘉義地方法院民事判決                 97年度訴字第5號
原      告  丙○○
                        1號
被      告  乙○○
訴訟代理人  甲○○
上列當事人間請求分割共有物事件，經本院於民國97年5月15日
言詞辯論終結，判決如下：
    主  文
兩造共有坐落嘉義縣布袋鎮○○段二四五地號，地目養，面積八
九六○．二五平方公尺，分割如附圖方案一所示甲部分面積二九
八六．七五平方公尺，分歸被告取得；乙部分面積五九七三．五
○平方公尺，分歸原告取得。
兩造共有坐落嘉義縣布袋鎮○○段九二二地號，地目田，面積七
四四六．九二平方公尺，分割如附圖方案二所示Ａ部分面積三七
二三．四六平方公尺，分歸被告取得；Ｂ部分面積三七二三．四
六平方公尺，分歸原告取得。
訴訟費用由兩造按如附表所示「原應有部分」比例負擔。
    事實及理由
一、原告起訴主張：
（一）緣坐落嘉義縣布袋鎮○○段245地號，地目養，面積8960.
      25平方公尺土地（下稱系爭245地號土地）為兩造所共有
      ，應有部分為原告3分之2、被告3分之1；同段922地號，
      地目田，面積7446.92平方公尺土地（下稱系爭922地號土
      地），為兩造所共有，兩造應有部分均為2分之1，系爭兩
      筆土地依法無不能分割情事，亦無因物之使用目的不能分
      割或契約訂有不分割期限之情形，因兩造協議不成，乃依
      民法第823條第1項、第824條第2項訴請裁判分割。
（二）查系爭245地號土地臨路面寬約45公尺，因被告在土地北
      邊蓋有鐵皮磚造漁寮及水門各一，為避免日後有拆屋還地
      之情事，乃將南邊僅10公尺路面價值較低之土地分歸原告
      所有，北邊土地則分歸被告所有；系爭922地號土地臨路
      面寬約112公尺，因被告在土地西邊已蓋有樓房兩棟，乃
      以道路面寬之一半即56公尺將土地分為東西兩筆，由原告
      取得東邊之土地，被告取得西邊之土地，如此兩筆土地均
      有鄰路、價值相當且無分割上之困難，至於依被告所提方
      案，於土地東側留設道路供原告土地出入，不但造成兩人
      分得土地價值不相當、浪費土地社會資源外，且創設一新
      的土地共有關係，並造成一新的不必要之複雜土地相鄰糾
      紛，實不可採，乃求為判決分割如嘉義縣朴子地政事務所
      97 年4月14日複丈成果圖所示。
（三）求為判決，兩造共有坐落布袋鎮○○段245號，地目養，
      分割為如附圖方案一所示，編號甲部分，面積2986.75平
      方公尺分歸被告所有，編號乙部分，面積5973.5平方公尺
      分歸原告所有；兩造共有坐落布袋鎮○○段922地號，地
      目田，分割為如附圖方案二所示，編號Ａ部分，面積3723
      .46 平方公尺分歸被告所有，編號Ｂ部分，面積3723.46
      平方公尺分歸原告所有。
二、被告則以：系爭245地號土地同意分割，並同意依原告所提
    方案為分割。至於系爭922地號土地同意分割，但不同意原
    告分割方案，查系爭922地號土地現分甲、乙兩口養殖池，
    因該地早期為農地，於該農地分配時，原告之祖父執輩即與
    先父協議分管，由被告分管甲部分，由原告分管乙部分，因
    當時該位置耕地之肥沃較佳，遂依協議位置築土岸分管使用
    至今，然爾後因耕作收穫不佳遂改為養殖池使用，並依原先
    耕作位置築堤分管，且因原告旅居外地，乃將該養殖池委由
    被告管理，故原告所提分割方案顯與現共有人使用位置不相
    符，且依原告分割方案，被告分配位置正前方為一台電變電
    所，影響所及非他人可以想像，是為顧及原物分配之原則，
    並參酌該地地形避免原告原始占有使用位置成為袋地，爰請
    求分割為方案三如嘉義縣朴子地政事務所97年4月14日複丈
    成果圖所示，於東側（即毗鄰921地號）雙方共留寬6米道路
    共同分擔及使用，餘則依雙方原使用位置分配，且日後對於
    所增設之新堤岸，該土方及費用需由雙方共同負擔。
三、按各共有人得隨時請求分割共有物。但因物之使用目的不能
    分割或契約定有不分割之期限者，不在此限；又共有物分割
    之方法，不能協議決定者，法院得因任何共有人之聲請，命
    為分配，民法第823條第1項、第824條第2項定有明文。查系
    爭坐落嘉義縣布袋鎮○○段245地號，養；同段922地號，田
    係兩造所共有，兩造按附表所示之應有部分共有，無不能分
    割之情事。兩造就系爭土地又無訂立不分割之特約，亦無因
    物之使用目的不能分割之情形，且兩造就分割之方法迄未能
    達成協議，此觀兩造無法於調解程序達成調解而仍有爭執足
    明，從而，原告訴請裁判分割系爭土地，即無不合，應予准
    許。
四、至分割方法，本院斟酌如次：
（一）系爭245地號土地略呈三方形，僅西北側臨堤岸，系爭土
      地上有被告所有之編號Ａ鐵皮磚造房屋，編號Ｂ被告所築
      水門，編號Ｃ原告所有漁塭，編號Ｄ被告所有漁塭。系爭
      92 2地號土地略呈倒梯形，其上有被告所有編號Ｃ、Ｄ樓
      房，編號Ｆ鐵皮屋，其餘編號Ａ空地漁塭、編號Ｂ空地、
      編號Ｅ空地、編號Ｇ水溝、編號Ｈ空地漁塭，業據本院履
      勘現場查明屬實，製有勘驗筆錄可稽，並囑託嘉義縣朴子
      地政事務所測量，製有97年3月5日複丈成果圖可稽。
（二）系爭245地號土地，被告同意原告之分割方案一（見本院
      97 年5月15日言詞辯論筆錄），且系爭245地號土地，因
      被告在土地北邊蓋有鐵皮磚造漁寮及水門各一，為土地利
      用價值及整體經濟效益，且兩造均臨西北側之堤岸，有聯
      外道路，則原告之方案一應屬可採。
（三）系爭922地號土地，被告主張方案三（即嘉義縣朴子地政
      事務所97年4月14日複丈成果圖），將編號甲分歸被告所
      有，編號乙分歸原告所有，編號丙，則為六米寬道路，由
      兩造保持共有，惟依該方案，被告分得之部份北側大部份
      毗鄰馬路，而原告分得之位置，僅得經由兩造共有之六米
      寬道路對外聯絡，經濟價值顯不相當，有違公平原則。反
      觀原告主張之分割方案二，編號Ａ部份分歸被告所有，編
      號Ｂ分歸原告所有，則被告於該土地上之樓房、鐵皮屋，
      均分歸被告，可達物盡其用之目的，且兩筆土地北側均臨
      馬路，有通路以對外連接公路，各筆土地均能獲得充分利
      用，達到地盡其利之效益。又因係按各共有人應有部分比
      例分配，且各筆土地均面臨道路，價值相當，無須互為補
      償。
（四）雖被告主張系爭922地號土地早期為農地，於該農地分配
      時，原告之祖父執輩即與先父協議分管，由被告分管甲部
      分，由原告分管乙部分云云，惟未舉證供本院查證，被告
      之主張尚不足採信。嗣又主張系爭922地號土地上，其所
      建房屋之臨路另一側為變電所，希望Ａ、Ｂ的位置對換或
      將922土地分成四塊，大家再抽籤云云。原告亦供稱「被
      告的地上物蓋在Ａ的部分，而且都是二樓的房子，被告如
      果可以同意地上物自行拆除，我就願意跟他換。」，然為
      被告所不同意，供稱「房子都蓋在上面了。」（見本院97
      年5月15日言詞辯論筆錄）則被告既不同意分得之位置與
      原告互換，空言主張將土地分成四塊再抽籤，委無足取。
五、綜上所述，本院審酌系爭土地之條件、臨路狀況、使用現狀
    、整體利用之效益、各共有人之利益、兩造所提分割方案之
    優劣等情，爰分割為如主文第一項所示。
六、本件事證已臻明確，兩造其餘攻擊防禦方法及舉證，經審核
    結果於判決結果不生影響，爰不予一一論列。
七、按因共有物分割事件涉訟，由敗訴當事人負擔訴訟費用顯失
    公平者，法院得酌量情形，命勝訴之當事人負擔其一部。民
    事訴訟法第80條之1定有明文。依上開規定，本院認本件訴
    訟費用應由兩造按附表所示原應有部分比例負擔。
八、據上論結，本件原告之訴為有理由，依民事訴訟法第78條、
    第80條之1，判決如主文。
中    華    民    國    97    年    5     月    29    日
                  民事第一庭法  官  柯月美
以上正本係照原本作成。
如對本判決上訴須於判決送達後20日內向本院提出上訴狀。
中    華    民    國    97    年    5     月    29    日
                            書記官  李文政
    附表：
  ┌───────────────────────┐
  │                   應     有      部      分  │
  ├─────┬─────────┬───────┤
  │          │                  │              │
  │ 共有人   │       245地號    │     922地號  │
  │          │                  │              │
  ├─────┼─────────┼───────┤
  │          │                  │              │
  │ 丙○○   │       2/3        │     1/2      │
  │          │                  │              │
  ├─────┼─────────┼───────┤
  │ 乙○○   │       1/3        │     1/2      │
  │          │                  │              │
  └─────┴─────────┴───────┘


司法院資訊處製作；財團法人民間司法改革基金會備份。
